ACORDAO-COMPLETO-2557318

ACÓRDÃO 2810/2023 ATA 9/2023 - PRIMEIRA CÂMARA

VISTOS, relatados e discutidos estes autos de tomada de contas especial instaurada pela Secretaria Especial do Desenvolvimento Social em nome de Edymee de Cássia Pereira da Costa Tocantins, ex-prefeita de Paranã/TO, em razão de omissão no dever de prestar contas dos recursos repassados a título de Proteção Social Básica (PSB) e Proteção Social Especial (PSE) , no exercício de 2010.
ACORDAM os Ministros do Tribunal de Contas da União, reunidos em sessão da 1ª Câmara, ante as razões expostas pelo relator, e com fundamento com fundamento nos arts. 8º e 11 da Resolução-TCU 344/2022, em: 
9.1. reconhecer a incidência de prescrição intercorrente;
9.2. arquivar esta tomada de contas especial, sem julgamento de mérito;
9.3. encaminhar cópia desta deliberação à responsável, com a informação de que a íntegra do relatório e do voto que a fundamentam podem ser consultados no endereço eletrônico www.tcu.gov.br/acordaos.

Tomada de contas especial instaurada em razão da omissão no dever de prestar contas dos recursos para atendimento ao PSB/PSE, no exercício de 2010.

Primeira Câmara

Município de Paranã/TO

3. Responsável: Edymee de Cassia Pereira da Costa Tocantins (XXX.789.711-XX)

13.1. Ministros presentes: Walton Alencar Rodrigues (Presidente), Benjamin Zymler, Jorge Oliveira (Relator) e Jhonatan de Jesus.
13.2. Ministro-Substituto presente: Augusto Sherman Cavalcanti.

JORGE OLIVEIRA

Transcrevo a seguir a instrução elaborada na Secretaria de Controle Externo de Tomada de Contas Especial - Secex/TCE (peça 43) , que contou com o endosso dos dirigentes daquela unidade (peças 44 e 45) :
"INTRODUÇÃO
Cuidam os autos de tomada de contas especial instaurada pela Secretaria Especial do Desenvolvimento Social, em desfavor de Sra. Edymee de Cássia Pereira da Costa Tocantins, em razão de omissão no dever de prestar contas dos recursos repassados a título de Proteção Social Básica (PSB) e Proteção Social Especial (PSE) , exercício 2010, por meio do Fundo Nacional de Assistência Social (FNAS) . 
HISTÓRICO
Em 11/2/2022, com fundamento na IN/TCU 71/2012, alterada pela IN/TCU 76/2016, e DN/TCU 155/2016, o dirigente da instituição Secretaria Especial do Desenvolvimento Social autorizou a instauração da tomada de contas especial (peça 15) . O processo foi registrado no sistema e-TCE com o número 2560/2019.
Os recursos repassados pelo Fundo Nacional de Assistência Social a município de Paranã/TO, no exercício de 2010, na modalidade fundo a fundo, conforme Demonstrativo e Parcelas Pagas (peça 3) . 
O fundamento para a instauração da Tomada de Contas Especial, conforme consignado na matriz de responsabilização elaborada pelo tomador de contas, foi a constatação da seguinte irregularidade: 
Não comprovação da boa e regular aplicação dos recursos federais repassados à Prefeitura Municipal de Paranã/TO, em face da omissão no dever de prestar contas dos valores transferidos, no âmbito do PSB/PSE - 2010, no exercício de 2010, cujo prazo encerrou-se em 1/10/2011.
A responsável arrolada na fase interna foi devidamente comunicada e, diante da ausência de justificativas suficientes para elidir a irregularidade e da não devolução dos recursos, instaurou-se a tomada de contas especial.
No relatório (peça 25) , o tomador de contas concluiu que o prejuízo importaria no valor original de R$ 21.121,20, imputando-se a responsabilidade a Sra. Edymee de Cássia Pereira da Costa Tocantins, Prefeito Municipal, no período de 1/1/2009 a 31/12/2012, na condição de gestor dos recursos. 
Em 10/3/2022, a Controladoria-Geral da União emitiu o relatório de auditoria (peça 27) , em concordância com o relatório do tomador de contas. O certificado de auditoria e o parecer do dirigente do órgão de controle interno concluíram pela irregularidade das presentes contas (peças 28 e 29) .
Em 3/4/2022, o ministro responsável pela área atestou haver tomado conhecimento das conclusões contidas no relatório e certificado de auditoria, bem como do parecer conclusivo do dirigente do órgão de controle interno, manifestando-se pela irregularidade das contas, e determinou o encaminhamento do processo ao Tribunal de Contas da União (peça 30) .
Na instrução inicial (peça 34) , analisando-se os documentos nos autos, concluiu-se pela necessidade de realização de citação para a seguinte irregularidade: 
1.1. Irregularidade 1: não comprovação da boa e regular aplicação dos recursos federais repassados ao município de Paranã/TO, em face da omissão no dever de prestar contas dos valores transferidos, no âmbito do PSB/PSE - 2010, no exercício de 2010, cujo prazo encerrou-se em 1/10/2011.
	Evidências da irregularidade: documentos técnicos presentes nas peças 1, 2, 3, 7, 14, 22 e 23.
	Normas infringidas: art. 37, caput, c/c o art. 70, parágrafo único, da Constituição da República Federativa do Brasil; art. 93, do Decreto-lei 200/1967; art. 66, do Decreto 93.872/1986; art. 7º da Portaria MDS 625/2010.
1.2. 	Débitos relacionados à responsável Sra. Edymee de Cássia Pereira da Costa Tocantins:
	Data de ocorrência
	Valor histórico (R$) 

	25/2/2010
	25,00

	28/5/2010
	75,00

	2/2/2010
	1.021,20

	5/3/2010
	1.000,00

	24/3/2010
	1.000,00

	12/4/2010
	1.000,00

	13/5/2010
	1.000,00

	14/5/2010
	1.000,00

	14/6/2010
	1.000,00

	14/7/2010
	1.000,00

	6/8/2010
	1.000,00

	9/9/2010
	1.000,00

	13/10/2010
	1.000,00

	9/11/2010
	1.000,00

	9/12/2010
	1.000,00

	14/1/2010
	1.000,00

	15/1/2010
	1.000,00

	25/2/2010
	1.000,00

	25/3/2010
	1.000,00

	14/4/2010
	1.000,00

	13/5/2010
	1.000,00

	11/6/2010
	1.000,00

	8/7/2010
	1.000,00

	11/8/2010
	1.000,00

		Cofre credor: Fundo Nacional de Assistência Social.
		Responsável: Sra. Edymee de Cássia Pereira da Costa Tocantins.
Conduta: não demonstrar a boa e regular aplicação dos recursos federais recebidos e geridos por meio do instrumento em questão, no exercício de 2010, em face da omissão na prestação de contas, cujo prazo encerrou-se em 1/10/2011.
Nexo de causalidade: a conduta descrita impediu o estabelecimento do nexo causal entre as possíveis despesas efetuadas com os recursos recebidos, no âmbito do instrumento em questão, no exercício de 2010.
Culpabilidade: não há excludentes de ilicitude, de culpabilidade e de punibilidade; é razoável supor que a responsável tinha consciência da ilicitude de sua conduta; era exigível conduta diversa da praticada, qual seja, desincumbir-se do seu dever por meio da apresentação da prestação de contas no prazo e forma devidos. 
Encaminhamento: citação.
Em cumprimento ao pronunciamento da unidade (peça 36) , foi efetuada citação da responsável, nos moldes adiante:
 Sra. Edymee de Cássia Pereira da Costa Tocantins - promovida a citação da responsável, conforme delineado adiante:
	Comunicação: Ofício 35611/2022 - Seproc (peça 39) 
Data da Expedição: 26/7/2022
Data da Ciência: 1/8/2022 (peça 41) 
Nome Recebedor: a própria responsável
Observação: Ofício enviado para o endereço do responsável, conforme pesquisa na base de dados no sistema da Receita Federal, custodiada pelo TCU (peça 37) .
Fim do prazo para a defesa: 16/8/2022
	
	Comunicação: Ofício 35612/2022 - Seproc (peça 38) 
Data da Expedição: 26/7/2022
Data da Ciência: 1/8/2022 (peça 40) 
Nome Recebedor: a própria responsável
Observação: Ofício enviado para o endereço do responsável, conforme pesquisa na base de dados no sistema do TSE, custodiada pelo TCU (peça 37) .
Fim do prazo para a defesa: 16/8/2022
	
Conforme Despacho de Conclusão das Comunicações Processuais (peça 42) , as providências inerentes às comunicações processuais foram concluídas. 
Transcorrido o prazo regimental, a responsável Sra. Edymee de Cássia Pereira da Costa Tocantins permaneceu silente, devendo ser considerada revel, nos termos do art. 12, § 3º, da Lei 8.443/1992.
ANÁLISE DOS PRESSUPOSTOS DE PROCEDIBILIDADE DA IN/TCU 71/2012
Avaliação de Viabilidade do Exercício do Contraditório e Ampla Defesa
Verifica-se que não houve o transcurso de mais de dez anos desde o fato gerador sem que tenha havido a notificação da responsável pela autoridade administrativa federal competente (art. 6º, inciso II, c/c art. 19 da IN/TCU 71/2012, modificada pela IN/TCU 76/2016) , uma vez que o fato gerador da irregularidade sancionada ocorreu em 2/10/2011, e a responsável foi notificada sobre a irregularidade pela autoridade administrativa competente conforme segue:
1. Sra. Edymee de Cássia Pereira da Costa Tocantins, por meio do ofício acostado à peça 8, recebido em 14/11/2014, conforme AR (peça 9) .
Valor de Constituição da TCE 	
Verifica-se, ainda, que o valor atualizado do débito apurado (sem juros) em 1/1/2017 é de R$ 34.191,25, e que apesar de ser inferior ao limite de R$ 100.000,00 constitui TCE em conjunto com o débito 4592/2019 e 3042/2021, da mesma responsável cuja soma ultrapassa o valor de R$ 100.000,00, na forma estabelecida conforme os arts. 6º, § 1°, e 19 da IN/TCU 71/2012, modificada pela IN/TCU 76/2016. 
OUTROS PROCESSOS/DÉBITOS NOS SISTEMAS DO TCU COM OS MESMOS RESPONSÁVEIS
Informa-se que foram encontrados processos no Tribunal com a mesma responsável:
	Responsável
	Processo

	Sra. Edymee de Cássia Pereira da Costa Tocantins
	Processo 027.990/2015-0 [TCE, encerrado, "Motivo: Não consecução dos objetivos pactuados no Contrato de Repasse nº 177.260-72/2005, firmado entre a Prefeitura Municipal de Paranã/TO e o Ministério das Cidades"]
Processo 006.233/2022-8 [TCE, aberto, "TCE instaurada pelo (a) Secretaria Especial do Desenvolvimento Social em razão de Não comprovação da regular aplicação dos recursos repassados pela União, função ASSISTENCIA SOCIAL, para atendimento à/ao PSB/PSE (nº da TCE no sistema: 3042/2021) "]

A tomada de contas especial está, assim, devidamente constituída e em condição de ser instruída.
EXAME TÉCNICO
Em exame, TCE instaurada pela Secretaria Especial do Desenvolvimento Social em razão de omissão no dever de prestar contas dos recursos repassados a título de Proteção Social Básica (PSB) e Proteção Social Especial (PSE) , exercício 2010, por meio do Fundo Nacional de Assistência Social (FNAS) . 
Da validade das notificações:
Preliminarmente, cumpre tecer breves considerações sobre a forma como são realizadas as comunicações processuais no TCU. A esse respeito, destacam-se o art. 179, do Regimento Interno do TCU (Resolução 155, de 4/12/2002) e o art. 4º, inciso III, § 1º, da Resolução TCU 170, de 30 de junho de 2004, in verbis:
Art. 179. A citação, a audiência ou a notificação, bem como a comunicação de diligência, farse-ão:
I - mediante ciência da parte, efetivada por servidor designado, por meio eletrônico, fac-símile, telegrama ou qualquer outra forma, desde que fique confirmada inequivocamente a entrega da comunicação ao destinatário;
II - mediante carta registrada, com aviso de recebimento que comprove a entrega no endereço do destinatário;
III - por edital publicado no Diário Oficial da União, quando o seu destinatário não for localizado
 (...) 
Art. 3º As comunicações serão dirigidas ao responsável, ou ao interessado, ou ao dirigente de órgão ou entidade, ou ao representante legal ou ao procurador constituído nos autos, com poderes expressos no mandato para esse fim, por meio de:
I - correio eletrônico, fac-símile ou telegrama;
II - servidor designado;
III - carta registrada, com aviso de recebimento;
IV - edital publicado no Diário Oficial da União, quando o seu destinatário não for localizado, nas hipóteses em que seja necessário o exercício de defesa.
Art. 4º. Consideram-se entregues as comunicações:
I - efetivadas conforme disposto nos incisos I e II do artigo anterior, mediante confirmação da ciência do destinatário;
II - realizadas na forma prevista no inciso III do artigo anterior, com o retorno do aviso de recebimento, entregue comprovadamente no endereço do destinatário;
III - na data de publicação do edital no Diário Oficial da União, quando realizadas na forma prevista no inciso IV do artigo anterior.
§ 1º O endereço do destinatário deverá ser previamente confirmado mediante consulta aos sistemas disponíveis ao Tribunal ou a outros meios de informação, a qual deverá ser juntada ao respectivo processo.
 (...) 
	Bem se vê, portanto, que a validade da citação via postal não depende de que o aviso de recebimento seja assinado pelo próprio destinatário da comunicação, o que dispensa, no caso em tela, a entrega do AR em "mãos próprias". A exigência da norma é no sentido de o Tribunal verificar se a correspondência foi entregue no endereço correto, residindo aqui a necessidade de certeza inequívoca. 
	Não é outra a orientação da jurisprudência do TCU, conforme se verifica dos julgados a seguir transcritos:
São válidas as comunicações processuais entregues, mediante carta registrada, no endereço correto do responsável, não havendo necessidade de que o recebimento seja feito por ele próprio (Acórdão 3648/2013-TCU-Segunda Câmara, Relator José Jorge) ;
É prescindível a entrega pessoal das comunicações pelo TCU, razão pela qual não há necessidade de que o aviso de recebimento seja assinado pelo próprio destinatário. Entregandose a correspondência no endereço correto do destinatário, presume-se o recebimento da citação. (Acórdão 1019/2008-TCU-Plenário, Relator Benjamin Zymler) ;
As comunicações do TCU, inclusive as citações, deverão ser realizadas mediante Aviso de Recebimento - AR, via Empresa Brasileira de Correios e Telégrafos, bastando para sua validade que se demonstre que a correspondência foi entregue no endereço correto. (Acórdão 1526/2007-TCU-Plenário, Relator Aroldo Cedraz) .
A validade do critério de comunicação processual do TCU foi referendada pelo Supremo Tribunal Federal, nos termos do julgamento do MS-AgR 25.816/DF, por meio do qual se afirmou a desnecessidade da ciência pessoal do interessado, entendendo-se suficiente a comprovação da entrega do "AR" no endereço do destinatário:
Ementa: agravo regimental. Mandado de segurança. Desnecessidade de intimação pessoal das decisões do tribunal de contas da união. art. 179 do regimento interno do TCU. Intimação do ato impugnado por carta registrada, iniciado o prazo do art. 18 da lei nº 1.533/51 da data constante do aviso de recebimento. Decadência reconhecida. Agravo improvido.
O envio de carta registrada com aviso de recebimento está expressamente enumerado entre os meios de comunicação de que dispõe o Tribunal de Contas da União para proceder às suas intimações.
O inciso II do art. 179 do Regimento Interno do TCU é claro ao exigir apenas a comprovação da entrega no endereço do destinatário, bastando o aviso de recebimento simples. 
Da revelia da responsável Sra. Edymee de Cássia Pereira da Costa Tocantins
No caso vertente, a citação da responsável (Sra. Edymee de Cássia Pereira da Costa Tocantins) se deu em endereço proveniente de pesquisas de endereços realizadas pelo TCU na base CPF/RFB (peça 37) . A entrega do ofício citatório nesse endereço ficou comprovada conforme detalhamento a seguir:
1.4. Sra. Edymee de Cássia Pereira da Costa Tocantins, ofício 35611/2022 - Seproc (peça 39) , origem no sistema da Receita Federal.
Nos processos do TCU, a revelia não leva à presunção de que seriam verdadeiras todas as imputações levantadas contra os responsáveis, diferentemente do que ocorre no processo civil, em que a revelia do réu opera a presunção da verdade dos fatos narrados pelo autor (Acórdão 1009/2018-TCU-Plenário, Relator Bruno Dantas; 2369/2013-TCU-Plenário, Relator Benjamin Zymler e 2449/2013-TCU-Plenário, Relator Benjamin Zymler) . Dessa forma, a avaliação da responsabilidade do agente não pode prescindir da prova existente no processo ou para ele carreada. 
Ao não apresentar sua defesa, a responsável deixou de produzir prova da regular aplicação dos recursos sob sua responsabilidade, em afronta às normas que impõem aos gestores públicos a obrigação legal de, sempre que demandados pelos órgãos de controle, apresentar os documentos que demonstrem a correta utilização das verbas públicas, a exemplo do contido no art. 93 do Decreto-Lei 200/1967: "Quem quer que utilize dinheiros públicos terá de justificar seu bom e regular emprego na conformidade das leis, regulamentos e normas emanadas das autoridades administrativas competentes." 
Mesmo as alegações de defesa não sendo apresentadas, considerando o princípio da verdade real que rege esta Corte, procurou-se buscar, em manifestações da responsável na fase interna desta Tomada de Contas Especial, se havia algum argumento que pudesse ser aproveitado a seu favor. 
Os argumentos apresentados na fase interna (peças 4, 6 e 16) não elidem as irregularidades apontadas.
Em se tratando de processo em que a parte interessada não se manifestou acerca das irregularidades imputadas, não há elementos para que se possa efetivamente aferir e reconhecer a ocorrência de boa-fé na conduta da responsável, podendo este Tribunal, desde logo, proferir o julgamento de mérito pela irregularidade das contas, conforme os termos dos §§ 2º e 6º do art. 202 do Regimento Interno do TCU. (Acórdão 2064/2011-TCU-Primeira Câmara (Relator Ubiratan Aguiar) , 6.182/2011-TCU-1ª Câmara (Relator Weber de Oliveira) , 4.072/2010-TCU-1ª Câmara (Relator Valmir Campelo) , 1.189/2009-TCU-1ª Câmara (Relator Marcos Bemquerer) , 731/2008-TCU-Plenário (Relator Aroldo Cedraz) .
Dessa forma, a responsável Sra. Edymee de Cássia Pereira da Costa Tocantins deve ser considerada revel, nos termos do art. 12, § 3º, da Lei 8.443/1992, devendo as contas serem julgadas irregulares, condenando-a ao débito apurado.
Prescrição da Pretensão Punitiva
Vale ressaltar que a pretensão punitiva do TCU, conforme Acórdão 1441/2016-TCU-Plenário, Relator Benjamin Zymler, que uniformizou a jurisprudência acerca dessa questão, subordina-se ao prazo geral de prescrição indicado no art. 205 do Código Civil, que é de dez anos, contado da data de ocorrência da irregularidade sancionada, nos termos do art. 189 do Código Civil, sendo este prazo interrompido pelo ato que ordenar a citação, a audiência ou a oitiva da responsável.
No caso em exame, ocorreu a prescrição, uma vez que a irregularidade sancionada ocorreu em 2/10/2011, e o ato de ordenação da citação ocorreu em 28/6/2022.
CONCLUSÃO
Em face da análise promovida na seção "Exame Técnico", verifica-se que a responsável Sra. Edymee de Cássia Pereira da Costa Tocantins não logrou comprovar a boa e regular aplicação dos recursos, instada a se manifestar, optou pelo silêncio, configurando a revelia, nos termos do § 3º, do art. 12, da Lei 8.443/1992. Ademais, inexistem nos autos elementos que demonstrem a boa-fé da responsável ou a ocorrência de outras excludentes de culpabilidade.
Verifica-se também que houve a prescrição da pretensão punitiva, conforme análise já realizada.
Tendo em vista que não constam dos autos elementos que permitam reconhecer a boa-fé do responsável, sugere-se que as suas contas sejam julgadas irregulares, nos termos do art. 202, § 6º, do Regimento Interno do TCU, com a imputação do débito atualizado monetariamente e acrescido de juros de mora, nos termos do art. 202, § 1º do Regimento Interno do TCU, descontado o valor eventualmente recolhido.
Por fim, como não houve elementos que pudessem modificar o entendimento acerca das irregularidades em apuração, mantém-se a matriz de responsabilização presente na peça 33.
PROPOSTA DE ENCAMINHAMENTO
Diante do exposto, submetemos os autos à consideração superior, propondo ao Tribunal:
considerar revel a responsável Sra. Edymee de Cássia Pereira da Costa Tocantins, para todos os efeitos, dando-se prosseguimento ao processo, com fulcro no art. 12, § 3º, da Lei 8.443/1992; 
julgar irregulares, nos termos dos arts. 1º, inciso I, 16, inciso III, alíneas a e c, da Lei 8.443/1992, c/c os arts. 19 e 23, inciso III, da mesma Lei, as contas da responsável Sra. Edymee de Cássia Pereira da Costa Tocantins, condenando-o ao pagamento das importâncias a seguir especificadas, atualizadas monetariamente e acrescidas dos juros de mora, calculadas a partir das datas discriminadas até a data da efetiva quitação do débito, fixando-lhe o prazo de quinze dias, para que comprove, perante o Tribunal, o recolhimento das referidas quantias aos cofres do Fundo Nacional de Assistência Social, nos termos do art. 23, inciso III, alínea "a", da citada lei, c/c o art. 214, inciso III, alínea "a", do Regimento Interno do TCU.  
		Débitos relacionados à responsável Sra. Edymee de Cássia Pereira da Costa Tocantins (CPF: XXX.789.711-XX) :
	Data de ocorrência
	Valor histórico (R$) 

	25/2/2010
	25,00

	28/5/2010
	75,00

	2/2/2010
	1.021,20

	5/3/2010
	1.000,00

	24/3/2010
	1.000,00

	12/4/2010
	1.000,00

	13/5/2010
	1.000,00

	14/5/2010
	1.000,00

	14/6/2010
	1.000,00

	14/7/2010
	1.000,00

	6/8/2010
	1.000,00

	9/9/2010
	1.000,00

	13/10/2010
	1.000,00

	9/11/2010
	1.000,00

	9/12/2010
	1.000,00

	14/1/2010
	1.000,00

	15/1/2010
	1.000,00

	25/2/2010
	1.000,00

	25/3/2010
	1.000,00

	14/4/2010
	1.000,00

	13/5/2010
	1.000,00

	11/6/2010
	1.000,00

	8/7/2010
	1.000,00

	11/8/2010
	1.000,00

Valor atualizado do débito (com juros) em 20/9/2022: R$ 52.815,75.
autorizar, desde logo, a cobrança judicial das dívidas, caso não atendida a notificação, na forma do disposto no art. 28, inciso II, da Lei 8.443/1992;
autorizar também, desde logo, se requerido, com fundamento no art. 26, da Lei 8.443, de 1992, c/c o art. 217, §1º do Regimento Interno do TCU, o parcelamento da (s) dívida (s) em até 36 parcelas, incidindo, sobre cada parcela, corrigida monetariamente, os correspondentes acréscimos legais, fixando-lhe o prazo de quinze dias, a contar do recebimento da notificação, para comprovar, perante o Tribunal, o recolhimento da primeira parcela, e de trinta dias, a contar da parcela anterior, para comprovar os recolhimentos das demais parcelas, devendo incidir, sobre cada valor mensal, atualizado monetariamente, os juros de mora devidos, no caso do débito, na forma prevista na legislação em vigor, alertando o responsável de que a falta de comprovação do recolhimento de qualquer parcela importará o vencimento antecipado do saldo devedor, nos termos do § 2º do art. 217 do Regimento Interno deste Tribunal; 
enviar cópia do Acórdão a ser prolatado à Procuradoria da República no Estado do Tocantins, nos termos do § 3º do art. 16 da Lei 8.443/1992, c/c o § 7º do art. 209 do Regimento Interno do TCU, para adoção das medidas cabíveis; e
enviar cópia do Acórdão que vier a ser proferido ao Secretaria Especial do Desenvolvimento Social e ao responsável, para ciência;
informar à Procuradoria da República no Estado do Tocantins, à Secretaria Especial do Desenvolvimento Social e à responsável que a presente deliberação, acompanhada do Relatório e do Voto que a fundamenta, está disponível para a consulta no endereço www.tcu.gov.br/acordaos, além de esclarecer que, caso requerido, o TCU poderá fornecer sem custos as correspondentes cópias, de forma impressa; e
informar à Procuradoria da República no Estado do Tocantins que, nos termos do parágrafo único do art. 62 da Resolução TCU 259/2014, os procuradores e membros do Ministério Público credenciados nesta Corte podem acessar os presentes autos de forma eletrônica e automática, ressalvados apenas os casos de eventuais peças classificadas como sigilosas, as quais requerem solicitação formal."
2.	Em parecer de peça 46, o Ministério Público junto ao TCU, representado pelo Procurador Marinus Eduardo De Vries Marsico, divergiu da proposta apresentada pela unidade técnica, conforme transcrito a seguir:
"Cuidam os autos de tomada de contas especial instaurada pela Secretaria Especial do Desenvolvimento Social, em desfavor de Sra. Edymee de Cássia Pereira da Costa Tocantins, em razão de omissão no dever de prestar contas dos recursos repassados a título de Proteção Social Básica (PSB) e Proteção Social Especial (PSE) , exercício 2010, por meio do Fundo Nacional de Assistência Social (FNAS) .
A Secex/TCE propõe, no essencial:
considerar revel a responsável Sra. Edymee de Cássia Pereira da Costa Tocantins, para todos os efeitos, dando-se prosseguimento ao processo, com fulcro no art. 12, § 3º, da Lei 8.443/1992; 
julgar irregulares, nos termos dos arts. 1º, inciso I, 16, inciso III, alíneas a e c, da Lei 8.443/1992, c/c os arts. 19 e 23, inciso III, da mesma Lei, as contas da responsável Sra. Edymee de Cássia Pereira da Costa Tocantins, condenando-o ao pagamento das importâncias a seguir especificadas, atualizadas monetariamente e acrescidas dos juros de mora, calculadas a partir das datas discriminadas até a data da efetiva quitação do débito, fixando-lhe o prazo de quinze dias, para que comprove, perante o Tribunal, o recolhimento das referidas quantias aos cofres do Fundo Nacional de Assistência Social, nos termos do art. 23, inciso III, alínea 'a', da citada lei, c/c o art. 214, inciso III, alínea 'a', do Regimento Interno do TCU.
[Relação dos valores de débito consoante instrução]  	
A unidade técnica deixa de propor aplicação de multa, ressaltando ter havido a prescrição da pretensão punitiva 'uma vez que a irregularidade sancionada ocorreu em 2/10/2011, e o ato de ordenação da citação ocorreu em 28/6/2022'.
Divergimos da proposta apresentada pela unidade técnica, em face das considerações adiante aduzidas.
Da Prescrição da Pretensão Punitiva e Ressarcitória
Temos por necessário fazer algumas anotações relativamente à prescrição da pretensão punitiva e ressarcitória na Corte de Contas. 
A Secex/TCE examina o assunto somente à luz do paradigma adotado no Acórdão 1441/2016-TCU-Plenário, registrando, como dito, que ocorreu a prescrição punitiva 'uma vez que a irregularidade sancionada ocorreu em 2/10/2011, e o ato de ordenação da citação ocorreu em 28/6/2022'.
Sobre a matéria, tendo em conta o julgamento do RE 636886 pelo Supremo Tribunal Federal, inclusive dos Embargos de Declaração, cremos que é necessário o registro dos atos processuais relativos à disciplina que a Lei 9.873/1999 confere ao assunto, conforme apresentaremos nas linhas abaixo, ainda que a Corte não adote a modelagem da referida lei. 
A nosso ver, o entendimento presente em diversos julgados do STF não comporta dúvida quanto à aplicação da linha sedimentada pelo RE 636.886 no tocante à sujeição dos processos de controle aos ditames da referida lei, seja em relação à pretensão punitiva ou ressarcitória.
a) Termo inicial: 
A Lei 9.873/1999 apresenta um prazo prescricional geral de cinco anos, contados da data da prática do ato ou, no caso de infração permanente ou continuada, do dia em que tiver cessado (art. 1º) . 
No caso em apreço a data a ser adotada é o prazo final para a apresentação da prestação de contas, que deu em 2/10/2011.
b) Interrupções por atos inequívocos de apuração dos fatos: 
No regime da Lei 9.873/1999, a prescrição se interrompe 'por qualquer ato inequívoco que importe apuração do fato' (art. 2º, II) , que, no caso em concreto, abrange os seguintes atos: 
1) em 29/10/2014, emissão da Nota Técnica 8303/2014 informando que a documentação apresentada não supre as impropriedades apontadas, ao tempo em que indica a necessidade de apresentação dos documentos indicados para sanar as pendências (peça 7) ; 
2) em 25/8/2015, emissão da Nota Técnica 4001/2015, concluindo pela abertura de tomada de contas especial (peça 14) ;
3) em 27/11/2015, registro de débito no SIAFI (peça 19) ;
4) em 8/01/2019, emissão da Nota Técnica 2/2019 para inclusão do processo de contas no sistema e-TCE (peça 23) ;
5) em 5/7/2019, emissão do Relatório do tomador de contas (peça 25) ;
6) em 7/3/2022, emissão do Relatório de Auditoria, da Controladoria-Geral da União (peça 27) ;
7) em 27/6/2022, pronunciamentos da Secex/TCE para citação dos responsáveis (peças 34 a 36) .
c) Interrupção pela citação dos responsáveis: 
A prescrição também é interrompida 'pela notificação ou citação do indiciado ou acusado, inclusive por meio de edital', nos termos do art. 2º, I, da Lei 9.873/1999. E, no regime dessa lei, a interrupção se dá pela citação propriamente dita, e não pelo despacho que a ordena.
Com esse fundamento, a citação da responsável em 1º/8/2022 (peças 38 a 41) ;
d) Da prescrição intercorrente: 
Nos termos do art. 1º, § 1º, da Lei 9.873/1999, opera-se a prescrição intercorrente se o processo ficar paralisado por mais de três anos, aguardando 'julgamento ou despacho'. 
Há uma correlação entre essa hipótese e as causas de interrupção da prescrição do art. 2º. Uma vez interrompida a prescrição por alguma das hipóteses do art. 2º, o processo não pode ficar inativo, sem qualquer inovação processual relevante, por mais de três anos.  
Especificamente quanto a estes autos, identificamos a ocorrência do referido instituto, materializada na sequência das peças 20 a 22. Confira-se o detalhamento dos atos processuais:
1)	em 3/12/2015, emissão de despacho encaminhando o feito ao Subsecretário de Planejamento e Orçamento (peça 20) ;
2)	em 17/12/2015, registro de inadimplência (peça 21) ;
3)	em 25/1/2019, despacho informando a inclusão de Programas de Trabalho no Sistema e-TCE (peça 22) ;
Considerando que entre 17/12/2015 e 25/01/2019 decorreram mais de três anos 'pendente de julgamento ou despacho' sem qualquer atuação no processo, operou-se a prescrição intercorrente.
Com base desses registros, resta demonstrada a prescrição sob a disciplina da Lei 9.873/1999.
Da ausência de informações processuais à luz da disciplina da Lei 9.873/1999
Temos continuadamente destacado a importância de as unidades técnicas do TCU instruírem o feito também contemplando a análise da prescrição nos termos da Lei 9.873/1999.
Não se trata, em absoluto, de resistência ao entendimento do TCU quanto ao assunto ou mesmo de capricho para atribuir tarefa adicional às competentes secretarias técnicas. Ao revés, tal perseverança decorre da específica atuação deste representante do MPTCU a quem são delegadas as atribuições atinentes à cobrança executiva, do que resulta estreito contato com representantes dos órgãos e unidades a quem compete o ajuizamento das ações de execução judicial dos acórdãos condenatórios exarados pela Corte. 
Sobretudo após a deliberação do Supremo Tribunal Federal no RE 636.886, as referidas unidades jurídicas têm conferido especial atenção à incidência da prescrição à luz da Lei 9.873/99, com fundados receios de arcar com eventuais custos de sucumbência. 
Como diversos processos não contam com os registros fáticos alusivos à prescrição da Lei 9.873/99, aquelas unidades têm recorrido à Consultoria Jurídica do TCU e eventualmente a este Gabinete, pedindo apoio para tal tarefa. 
Convém mencionar, a título de sensibilização, o notório desafio desta atuação em processos que combinam pluralidade de agentes, longo decurso de prazo, ampla gama de irregularidades, alta complexidade e elevado número de peças processuais bem como de atos procedimentais, de que são exemplos alguns casos que envolvem obras vultosas.
O revolver de dezenas e até mesmo centenas de documentos processuais acarreta tempo, custos e esforços despendidos que poderiam ser eliminados ou mitigados com os devidos e tempestivos registros do auditor em sua instrução final, cujo trabalho já envolve o regular manuseio das peças do processo para elaborar sua peça de convencimento. Tal diligente atuação bem se afeiçoaria à lógica da eficiência, princípio constitucional cuja aplicação por toda Administração Pública Federal é tema tão caro à Corte de Contas.
A propósito, é elogiável o proceder da Secretaria de Recursos, que, por padrão técnico, apresenta ao TCU os registros fáticos à luz das duas disciplinas normativas.
Após ponderações em reunião havida entre meu Gabinete e a Secex/TCE, com aparentemente aquiescência aos argumentos que apresentamos, nutrimos confiante expectativa de adoção do mesmo padrão técnico que tanto beneficiaria instâncias seguintes. Porém, ao acompanhar as instruções que se seguiram, percebemos que não houve a esperada modificação.
Estando ambas as secretarias sob a orientação técnica da Segecex, nos parece que a adoção de um mesmo padrão representaria demonstração de qualidade ainda maior das peças produzidas e, portanto, de acentuado interesse da própria Secretaria-Geral, que tem capitaneado ao longo dos anos a construção do conceito de excelência da Corte de Contas, com a segura orientação de protocolos e métricas. 
Vale dizer que das nossas preocupações externadas em alguns pareceres resultou determinação pelo eminente Relator do TC-Processo 008.498/2022-9 à Secex/TCE, em março do corrente ano, para autuação de processo administrativo a fim de que a Segecex avaliasse 'a possibilidade de orientar todas as unidades técnicas no TCU a, doravante, realizarem a suscitada análise, em todas as TCE, sobre a prescrição da pretensão punitiva do TCU em face, conjuntamente, do Acórdão 1441/2016-TCU-Plenário e da Lei n.º 9.873, de 1999, como foi sugerido pelo Parquet especial'.
A Segecex, no âmbito do processo autuado (TC Processo 008.498/2022-9) , em despacho de 1º de julho, mencionou haver proposta de projeto de instrução normativa relativamente ao tema da prescrição apresentada pelo Grupo de Trabalho criado com esse fim para cumprimento do item 9.8 do Acórdão 459/2022 - Plenário. Ponderou acerca da breve expectativa de deliberação do assunto pela Plenário. Enfim, posicionou-se por 'não expedir orientação adicional relativa à prescrição da pretensão punitiva em TCE, evitando assim a expedição de diretrizes eventualmente diferentes do que o plenário irá definir', arquivando, assim, os autos.
Não obstante a legítima preocupação externada, cremos que nenhum prejuízo haveria com instruções abordando ambas as disciplinas, pois esse procedimento de pronto cessaria com a deliberação que vier a ser adotada pela Corte, cujo conhecimento dar-se-á a todos de imediato, ante a relevância da matéria, afastando, a nosso entender, a possibilidade de convívio com diferentes diretrizes.
Cabe anotar, ainda, que tal receio da Segecex poderia ser eliminado com medida simples, bastando consignar na orientação técnica, a título de reforço, que o procedimento de instrução com as duas disciplinas deverá vigorar até a deliberação do TCU sobre o assunto ou nova orientação da referida Secretaria.
Como bem pontuou a Serur no TC-Processo 021.678/2019-7, 'do longo debate já realizado sobre o tema, parece haver relativo consenso de que são duas as opções a considerar, que envolvem regimes já adotados para o exame da prescrição da punição: o sistema do Código Civil, acolhido pelo TCU (Acórdão 1441/2016-TCU-Plenário) , e o regime da Lei 9.873/1999, que tem sido aplicado pelo STF em mandados de segurança impetrados contra decisões do tribunal de contas'.
Importante anotar que tais registros processuais visam apenas convidar equilibrada reflexão sobre o assunto (que culmina por gerar impactos de ordem financeira para a União, frise-se) , na expectativa de que a ponderação de argumentos leve a concretas contribuições para a eficiência e racionalidade do processo de reparação de danos, do início ao fim, que inclui o juízo de execução no Poder Judiciário. 
Vale relembrar também que a reparação do dano requer, em esmagadora maioria de casos, o ajuizamento de ação específica, cujo competente juízo apreciará questão prescricional, acompanhando naturalmente o entendimento fixado pelo STF. Daí porque ser altamente relevante a presença dos marcos prescricionais no processo na dinâmica da Lei 9.873/1999.
Por fim, não é demais dizer que o fato de o TCU vir adotando o paradigma do Acórdão 1441/2016-TCU-Plenário não constitui, a nosso ver, qualquer ressalva a que a instrução processual contemple o exame sob as duas abordagens normativas quanto ao tema.
Até mesmo porque parece-nos haver pleno reconhecimento no Tribunal acerca da posição do Supremo, restando aclarar dúvidas quanto à adequada aplicação da Lei 9.873/1999. Essa é a compreensão que temos a partir da leitura de votos submetidos aos colegiados, entre os quais o do eminente Ministro Benjamin Zymler, condutor do Acórdão 741/2021-TCU-Plenário, cujo seguinte trecho merece transcrição:   
Dessa forma, se há certeza sobre a posição do Supremo Tribunal Federal quanto à prescritibilidade do processo de controle externo para a constituição de débito, em face da própria incidência, a reverso, da Súmula STF 150 (prescreve a execução no mesmo prazo de prescrição da ação) , há muitas incertezas em relação às regras da contagem do prazo, aos marcos inicial e interruptivo, enfim quanto ao regime jurídico aplicável ao tema. Isso obstaculiza a aplicação in concreto da mudança de entendimento do STF sobre o tema, consubstanciada no RE 636.886.
Sendo assim, diante de todas essas dúvidas, julgo adequado, como medida de prudência e no legítimo espaço de atuação constitucional deste Tribunal, aplicar a jurisprudência vigente nesta Corte de Contas a respeito da prescrição do débito até que todos esses relevantes aspectos sejam elucidados, seja pela apreciação dos embargos de declaração junto ao STF, seja mediante novo incidente de uniformização de jurisprudência nesta Casa, em momento futuro, na hipótese de a Corte Suprema não esclarecer todos os pontos acima suscitados.
Finalmente, cumpre enfatizar que tais observações revestem-se de espírito cooperativo, impulsionado pela atuação deste representante do MPTCU na Cobrança Executiva, buscando a atuação eficiente de todos os atores no amplo processo de recuperação de valores públicos desviados ou mal-empregados.
		Diante do exposto, este representante no Ministério Público junto ao TCU manifesta-se no sentido de que o Tribunal reconheça a prescrição da pretensão do TCU em relação à responsável neste processo, nos termos da Lei 9.873/1999, e determine o arquivamento dos autos"
	
	É o relatório.

não há.

TOMADA DE CONTAS ESPECIAL. NÃO COMPROVAÇÃO DA REGULAR APLICAÇÃO DOS RECURSOS DO PSB E PSE ANTE A OMISSÃO NA PRESTAÇÃO DE CONTAS. CITAÇÃO. REVELIA. OCORRÊNCIA DE PRESCRIÇÃO. ARQUIVAMENTO.

TOMADA DE CONTAS ESPECIAL (TCE)

Secretaria de Controle Externo de Tomada de Contas Especial (SecexTCE)

Em exame tomada de contas especial instaurada pela Secretaria Especial do Desenvolvimento Social em nome de Edymee de Cássia Pereira da Costa Tocantins, ex-prefeita de Paranã/TO, em razão de omissão no dever de prestar contas dos recursos repassados a título de Proteção Social Básica (PSB) e Proteção Social Especial (PSE) , no exercício de 2010, por meio do Fundo Nacional de Assistência Social (FNAS) , no valor original de R$ 21.121,20. 
2.	No âmbito deste Tribunal, após assinalar que existem débitos em nome da mesma responsável em outros processos cuja soma ultrapassa R$ 100.000,00, a unidade técnica procedeu à citação da responsável. A responsável deixou expirar o prazo concedido sem apresentar defesa, configurando-se sua revelia. Diante disso, e da constatação de que os argumentos apresentados na fase interna da TCE não elidem as irregularidades apontadas, a unidade técnica propôs julgar irregulares as contas, condenando a responsável ao recolhimento do débito apurado, sem, contudo, aplicar multa, ante a ocorrência da prescrição punitiva, devido ao transcurso de mais de dez anos entre a irregularidade sancionada (2/10/2011) e a citação (28/6/2022) .
3.	Já o MPTCU expôs seu entendimento de que, com fundamento na Lei 9.873/1999, ocorreu a prescrição intercorrente, uma vez que o processo não teve qualquer movimentação entre 17/12/2015 e 25/1/2019, e propôs, desse modo, seu arquivamento.
4.	Acolho o posicionamento do MPTCU, embora seja necessário registrar que, após a emissão do parecer de peça 46, o TCU aprovou a Resolução TCU 344/2022, que regulamentou, no âmbito deste Tribunal, a prescrição, tendo por base a Lei 9.873/1999.
5.	De acordo com esse normativo, o termo inicial para a contagem da prescrição é a data em que as contas deveriam ter sido prestadas, 2/10/2011. A citação foi realizada somente em 1/8/2022. O normativo também estabelece como causas interruptivas da prescrição a notificação do responsável ou qualquer ato inequívoco de apuração do fato. Menciono os seguintes eventos, de acordo com os documentos disponíveis nos autos:
a) emissão da Nota Técnica 8303/2014, da Diretoria Executiva do FNAS (peça 7) - 29/10/2014;
b) notificação do responsável, por meio do Ofício 5717, da Diretoria Executiva do FNAS (peça 8) - 30/10/2014;
c) registro de inadimplência (peça 21) - 17/12/2015;
d) despacho informando a inclusão de Programas de Trabalho no Sistema e-TCE (peça 22) - 25/1/2019.
6.	Desse modo, como o primeiro marco interruptivo da prescrição ocorreu em 29/10/2014, e considerando que o processo ficou paralisado por mais de três anos entre 17/12/2015 e 25/1/2019, operou-se a prescrição intercorrente, o que impõe o arquivamento dos autos. 
Ante o exposto, voto no sentido de que o Tribunal adote o Acórdão que ora submeto à deliberação deste Colegiado.
TCU, Sala das Sessões, em 24 de janeiro de 2023.
JORGE OLIVEIRA 
Relator